臺灣高等法院民事判決　　　　　　　　　99年度重再字第29號
再審　原告　潘楊淑惠
訴訟代理人　莊柏林律師
再審　被告　余慧美
訴訟代理人　林玉能
上列當事人間侵權行為損害賠償等事件，再審原告對於中華民國
99年1月26日本院98年度重上字第396號確定判決提起再審，本院
於100年4月20日言詞辯論終結，判決如下：
    主  文
再審之訴駁回。
再審訴訟費用由再審原告負擔。
    事實及理由
一、再審原告主張：坐落臺北市○○區○○段3小段461地號土地
    暨其上門牌號碼臺北市○○區○○路11號3樓、3樓之1建物
    （下稱系爭房地）全由伊一人獨資購買，再審被告無任何出
    資，雙方間縱曾協議出錢，亦因出資方式、出資時間、如何
    經營共同事業等契約必要之點未能一致，而不成立合夥關係
    ，惟本院98年度重上字第396號確定判決（下稱原確定判決
    ）卻有(一)未就契約必要之點予以論斷，逕以伊所寄發之律師
    函與再審被告主張之合夥契約內容相符，即認定兩造間曾約
    定各出資一半合夥投資標購系爭房地；復未憑證據即認定兩
    造間約定以伊名義標購系爭房地，就兩造間如何達成合夥協
    議、何以由伊出名而不委由其配偶等與伊聯名等事實均未說
    明；亦無視伊所繳納貸款本息遠高於再審被告，逕將所有存
    入現金全視為再審被告所為；且就證人費星蓉在原審所為有
    利於伊之證詞，及伊係以自己名義向聯邦商業銀行股份有限
    公司(下稱聯邦銀行)申貸2,500萬元用以支付買賣標金等事
    證置之不理，且未論及倘真有合夥協議，再審被告豈會要求
    伊返還保證金382萬元？又豈會自95年8月起即未支付房貸利
    息？；亦未審酌再審被告經伊逐次返還382萬元後，即有能
    力繳付貸款利息，伊不可能同意再審被告不合常情之出資方
    式；亦未審酌伊之胞姐楊燕惠皆係於繳交保證金及尾款當日
    匯款或提領現金予伊，足證伊向楊燕惠借款之用途係繳交標
    金，別無其他；又無視兩造間除382萬保證金、代繳利息外
    ，別無資金往來，並未斟酌伊所提出之存摺、匯款單、取款
    憑條等證物，與證人潘陞駙所證相符，亦未提及再審被告就
    382萬元之還款說明有違誤；又就伊出售系爭房地之價金實
    為9,000萬元之事證置之不理，亦未傳喚經手之仲介郭維鴻
    到庭說明，又未論及「1億2,947萬8,000元買賣契約」之不
    合常理處及函查該款項之流向，遽憑上開買賣契約率認系爭
    房地之售價；又既謂兩造間資金往來複雜，復謂清算過程簡
    易，理由前後矛盾；又未依法先算出合夥之剩餘財產，再扣
    除應返還之出資，即據以計算再審被告應受分配之利益等違
    反舉證責任之分配、經驗法則、證據法則、論理法則及採證
    法則之情事，並違反最高法院78年度台上字第1347號、81年
    度台上字第442號判例，具有民事訴訟法第496條第1項第1款
    所定適用法規顯有錯誤之再審事由。(二)就伊與訴外人周明郁
    所簽訂之買賣價金為9,000萬元之不動產買賣契約書(下稱9,
    000萬元契約書)及其附件、伊之華南銀行城內分行帳戶明細
    表，及證人黃坤財、郭維鴻、劉秋絹等事證均未審酌或使用
    ，復對伊所支付費用之相關證物未予斟酌，具有民事訴法第
    496條第1項第13款所定當事人發現未經斟酌之證物或得使用
    該證物之再審事由云云。並聲明：(一)臺灣士林地方法院97年
    度重訴字第320號判決、本院98年度重上字第396號判決及最
    高法院99年度台上字第1589號裁定均廢棄。(二)再審被告之訴
    及其假執行之聲請均駁回。
二、再審被告則以：伊與再審原告合資標購系爭房地，以再審原
    告名義投標，產權登記於再審原告名下，辦理銀行貸款、繳
    納貸款利息、繳納拍賣價金與過戶費用及稅金亦均以再審原
    告名義為之，故再審原告乃藉機侵害伊之權利。又伊就系爭
    房地已出資382萬元投標保證金半數之事實，業經再審原告
    自認，再審原告稱382萬元係屬借款一節，實為臨訟杜撰之
    詞，再審原告之夫潘陞駙證稱再審原告已返還伊382萬元云
    云亦非實在。伊除提出半數之投標保證金外，並於93年5月
    21日以聯邦銀行之貸款2,500萬元支應半數尾款，已履行雙
    方合資購買系爭房地之出資義務。又再審原告在前訴訟程序
    拒不提出9,000萬元契約書，倘該份契約書為真實，再審原
    告何以藉詞不提出或不向買主、見證人、地政士借用提出等
    語，資為抗辯。並聲明：再審之訴駁回。
三、按民事訴訟法第496條第1項第1款所謂適用法規顯有錯誤，
    係指確定判決就確定之事實適用法規顯然不合於法律規定，
    或與司法院現尚有效之解釋，或最高法院現尚有效之判例顯
    然違反者而言，至事實審法院漏未斟酌證據、認定事實錯誤
    、調查證據欠周或判決不備理由，雖得於判決確定前據為提
    起上訴之理由，究與適用法規顯有錯誤有別，當事人不得提
    起再審之訴（最高法院60年台再字第170號、63年台上字第
    880 號判例、80年度台再字第64號判決參照）。經查，再審
    原告主張原確定判決有違反舉證責任之分配、經驗法則、證
    據法則、論理法則及採證法則等情事，所持上開理由無非係
    就事實審法院取捨證據、認定事實之職權行使予以指摘，並
    未就原確定判決所確定之事實究有何適用法律、司法院現尚
    有效之解釋，或最高法院之判例錯誤之情事予以具體指明(
    另再審原告所援引之最高法院78年度台上字第1347號判決、
    81 年度台上字第442號判決，均非判例─見本院卷第263頁
    背面)，揆諸上開說明，其主張原確定判決具有民事訴訟法
    第496 條第1項第1款所定再審事由云云，自屬無據。
四、次按民事訴訟法第496第1項第13款所謂當事人發現未經斟酌
    之證物或得使用該證物，係指在前訴訟程序不知有該證物，
    現始知之，或雖知有此證物而不能使用，現始得使用者而言
    (最高法院29年上字第1005號判例參照)。再審原告固主張原
    確定判決未經斟酌其與訴外人周明郁所簽訂之9,000萬元契
    約書及其附件、華南銀行城內分行帳戶明細表，具有民事訴
    訟法第496第1項第13款所定再審事由云云。惟查，再審原告
    所提出之上開9,000萬元契約書(見本院卷第103至106、118
    至129頁)所記載之賣方當事人為再審原告，簽約日期為95年
    10 月3日，各該附件之出具日期亦均發生在95年間，足見該
    契約書及附件係在前訴訟程序中所存在之證物，且為再審原
    告所持有，自無諉為不知之理。雖再審原告在前訴訟程序抗
    辯伊因搬家而找不到該份9,000萬元契約書云云(見本院卷
    174 頁)。然查，再審原告既自認其在前訴訟程序所提出之
    成屋買賣綜合保險結算撥款表(見原審卷第364頁)為上開
    9,000萬元契約書之附件(見本院卷113、128頁背面)，則其
    何以在前訴訟程序無法一併提出契約書本文，顯有悖於常理
    。再經參酌上開9,000萬元契約書第11條約定：「本契約經
    雙方簽署後生效，並絕對遵守履行，絕無反悔，恐空口無憑
    ，特立本契約書一式四份為據，由甲乙雙方(指周明郁及再
    審原告)、見證人(指劉秋絹律師)及受託地政士( 指郭維鴻)
    各執一份為憑」(見本院卷第105頁)，倘再審原告所執之該
    份9,000萬元契約書確有遺失情事，則其自可依民事訴訟法
    第346條規定，於前訴訟程序中向法院聲請命另三份契約書
    之持有人提出。又依上開9,000萬元契約書記載，仲介方為
    東森中山捷運加盟店，受託地政士為郭維鴻(見本院卷第105
    頁背面)，核與原審依再審被告聲請向合作金庫商業銀行松
    山分行所調取之另七份系爭房地買賣契約書(按系爭房地之3
    樓、3樓之1建物，嗣因分割而增加3樓之2、3樓之3、3之4、
    3 樓之5、3樓之6等建物)所記載之仲介方及受託地政士均相
    同(見原審卷第255至275頁)，益證再審原告並無不能在前訴
    訟程序向法院聲請調取上開9,000萬元契約書之情事。是再
    審原告在前訴訟程序，既知有上開9,000萬元契約書存在之
    情事，且上開9,000萬元契約書復無不能使用或調取之情形
    ，依上開說明，上開9,000萬元契約書顯難認係民事訴訟法
    第496第1項第13款所定之證物。又再審原告所提出之華南銀
    行城內分行帳戶明細表(見本院第109頁)，其開戶人既為再
    審原告本人，則再審原告就該資料之存在自無諉為不知之理
    ，亦難認有不能使用之情狀存在，亦不該當民事訴訟法第
    496第1項第13款所定之證物。又再審原告所陳支付費用之相
    關證物既非前訴訟程序所不知或不能使用之證據，自亦不屬
    於民事訴訟法第496第1項第13款所定之證物，是再審原告據
    此主張原確定判決具有民事訴訟法第496第1項第13款所定之
    再審事由云云，即屬無據。
五、末按民事訴訟法第496第1項第13款所定之證物，不包括證人
    在內(最高法院23年上字第2951號、29年上字696號判例、82
    年度台上字第1951號判決參照)。是再審原告主張原確定判
    決未斟酌證人黃坤財、郭維鴻、劉秋絹，具有民事訴訟法第
    496第1項第13款所定之再審事由云云，亦屬無據。
六、綜上所述，再審原告依據民事訴訟法第496第1項第1款、第
    13款規定對原確定判決提起本件再審之訴，為無理由，應予
    駁回。又本件再審之訴既經駁回，前訴訟程序即無回復可能
    ，是再審原告聲請本院傳訊證人費星蓉、黃坤財、郭維鴻、
    羅兆絢、周明郁等人，自屬不應准許。
七、據上論結，本件再審之訴為無理由，依民事訴訟法第78條判
    決如主文。
中    華    民    國  100    年    5    月    18    日
                    民事第十二庭
                        審判長法  官  吳謀焰
                              法  官  李瑜娟
                              法  官  許紋華
正本係照原本作成。
如不服本判決，應於收受送達後20日內向本院提出上訴書狀，其
未表明上訴理由者，應於提出上訴後20日內向本院補提理由書狀
（均須按他造當事人之人數附繕本）上訴時應提出委任律師或具
有律師資格之人之委任狀；委任有律師資格者，另應附具律師資
格證書及釋明委任人與受任人有民事訴訟法第466條之1第1項但
書或第2項（詳附註）所定關係之釋明文書影本。如委任律師提
起上訴者，應一併繳納上訴審裁判費。
中    華    民    國   100    年    5     月    19    日
                              書記官  廖逸柔
附註：
民事訴訟法第466條之1（第1項、第2項）：
對於第二審判決上訴，上訴人應委任律師為訴訟代理人。但上訴
人或其他法定代理人具有律師資格者，不在此限。
上訴人之配偶、三親等內之血親、二親等內之姻親，或上訴人為
法人、中央或地方機關時，其所屬專任人員具有律師資格並經法
院認為適當者，亦得為第三審訴訟代理人。